【裁判字號】    99,上,838
【裁判日期】    991221
【裁判案由】    履行契約
【裁判全文】
臺灣高等法院民事判決                   99年度上字第838號
上  訴  人  丙○○○
訴訟代理人  孫銘豫律師
            陳鈺歆律師
上  訴  人  乙○○（原名鍾楊弘）
被  上訴人  丁○○（原名韓淑媛、韓卉蓁）
訴訟代理人  張和怡律師
上列當事人間請求履行契約事件，上訴人對於中華民國99年6月
23日臺灣板橋地方法院99年度訴字第724號第一審判決提起上訴
，本院於99年12月7日言詞辯論終結，判決如下：
    主      文
原判決廢棄。
被上訴人在第一審先位之訴駁回。
上訴人乙○○應給付被上訴人新台幣肆佰玖拾萬壹仟佰元及自
民國九十九年三月十七日起至清償日止，按年利率百分之五計算
之利息。
第一、二審訴訟費用由被上訴人負擔二分之一，餘由上訴人乙○
○負擔。
本判決所命給付，於被上訴人供擔保新台幣壹佰陸拾萬肆仟元
後得假執行，但上訴人乙○○如以新台幣肆佰玖拾萬壹仟佰元
為被上訴人預供擔保，得免為假執行。
    事實及理由
一、按訴之客觀預備合併，原告先位之訴勝訴，後位之訴未受裁
    判，經被告合法上訴時，後位之訴即生移審之效力，上訴審
    認先位之訴無理由時，應就後位之訴加以裁判。最高法院95
    年度台上字第1145號裁判要旨參照。本件被上訴人對於上訴
    人乙○○（原名鍾楊弘）所提備位之訴，既於原審因先位之
    訴勝訴而未受裁判，則於乙○○合法上訴時，依前揭說明，
    該備位之訴即生移審之效力，本院倘認先位之訴無理由時，
    應就備位之訴加以裁判，合先敘明。
二、被上訴人主張：伊與乙○○係夫妻關係，因乙○○於婚姻期
    間有外遇，為求伊原諒並表達繼續經營婚姻生活之意願，雙
    方遂於民國98年7月11日同至台北縣土城市○○路戊○○律
    師事務所，在李進誠律師見證下，簽立婚姻協議書，作為伊
    及雙方所生未成年子女鍾秉閎之生活保障。依該協議書第4
    條約定，乙○○應於簽立協議書日起7日內，將如附表一所示
    之房地（下稱系爭房地）移轉登記予伊，原貸款由乙○○繼
    續繳納，伊應於鍾秉閎年滿25歲時，將該房地移轉登記予鍾
    秉閎，如在此之前，伊私下就該房地為處分、買賣或設定負
    擔，應給付乙○○懲罰性違約金新台幣（下同）1,000萬元
    ，並負詐欺刑責。惟乙○○竟未依約履行，且於98年12月24
    日將系爭房地以贈與為由，移轉登記予其母即上訴人丙○○
    ○，乙○○所為上開無償行為，顯有害及伊之債權。爰先位
    依民法第244條第1、4項規定，求予撤銷上訴人間於98年11
    月26日就系爭房地所為贈與契約之債權行為及所有權移轉之
    物權行為，丙○○○應塗銷系爭房地於台北縣板橋地政事務
    所（下稱板橋地政事務所）98年12月24日以贈與為原因之所
    有權登記，併依婚姻協議書第4條約定，請求乙○○應將系
    爭房地所有權移轉登記予伊。倘認伊先位之訴為無理由，因
    乙○○已處分系爭房地致無法依婚姻協議書履行，應負債務
    不履行損害賠償責任，則備位依民法第226條規定，請求乙
    ○○給付相當於該房地價值之賠償4,901,300元與自原審變
    更聲明狀繕本送達翌日即99年3月17日起算之法定利息等語
    。
三、乙○○辯以：被上訴人個性多疑，動輒盤查伊與其他女性之
    往來情形，致婚姻關係緊張，時有爭吵，甚至以鍾秉閎之安
    危為脅。迨於98年7月11日，被上訴人以伊倘簽署協議書，
    將系爭房地過戶至其名下，雙方即可過幸福平靜之生活，否
    則無法維持婚姻為脅，伊因相信被上訴人之承諾，且害怕鍾
    秉閎發生不測及失去婚姻，乃同意簽立婚姻協議書。詎被上
    訴人竟於98年8月間以伊自94年初迄98年7月間與訴外人林凱
    惠有通姦行為，並提出98年7月前之手機照片、簡訊之翻拍
    照片為證，對伊提出通姦罪告訴，已違反婚姻協議書第6條
    約定，且於98年9月提起本件，要求伊過戶系爭房地，足證
    伊係受被上訴人之詐欺、脅迫始簽立婚姻協議書，爰依民法
    第92條規定撤銷該意思表示；倘認伊不得撤銷，亦以被上訴
    人違約而依民法第256條規定解除婚姻協議書。即令認婚姻
    協議書仍有效，但依婚姻協議書第4條約定，可知伊僅係同
    意先將系爭房地暫時借名登記至被上訴人名下，俟鍾秉閎年
    滿25歲時，被上訴人即應將系爭房地移轉登記予鍾秉閎，在
    此之前，被上訴人不得就系爭房地為處分或設定負擔，否則
    應付懲罰性違約金1,000萬元予伊，足徵伊並非將終局將系
    爭房地贈與被上訴人，是該約定屬於不動產借名登記之性質
    ，被上訴人亦無權請求。縱認婚姻協議書第4條約定非屬借
    名登記約款，而屬贈與契約之性質者，伊另依民法第408條
    第1項、第416條第1項第1款規定，為撤銷贈與之意思表示，
    被上訴人亦無從據以請求，更遑論依民法第244條第1、4項
    規定對伊與丙○○○為主張。再者，系爭房地為伊母丙○○
    ○出資購買，其權狀始終由丙○○○保管並繳納房屋稅、地
    價稅，伊對系爭房地無任何處分權限，為被上訴人所明知。
    丙○○○知悉伊以婚姻協議書擅自處分系爭房地，已於98年
    8月26日發函伊夫妻，主張系爭房地為其所有，伊無權處分
    ，倘執意過戶，將以共同侵占罪追訴等語；復於98年11月27
    日發函重申上旨，並要求伊立即過戶予其等語。伊為免母子
    興訟，且系爭房地確為丙○○○所有，已將系爭房地移轉登
    記予丙○○○，殊無從再移轉登記予被上訴人。又伊倘依約
    將系爭房地移轉登記予被上訴人，因被上訴人對該房地無任
    何管理處分權，僅為借名登記人，自不因伊未履行而受有任
    何財產上損害，要無從主張債務不履行損害賠償等語。
    丙○○○則以：系爭房地之分期款項及貸款均由伊並商請伊
    夫鍾楊明支付，相關稅捐向由伊支付，且保管房地所有權狀
    ，伊始為真正所有人，乙○○祇係登記名義人，是乙○○於
    98年12月24日將該房地移轉登記予伊，僅係回復所有權之行
    為，核與民法第244條規定無涉。另乙○○與被上訴人雖於
    98年7月11日簽訂婚姻協議書，乙○○僅暫時將系爭房地借
    名登記在被上訴人名下，俟鍾秉閎25歲時，被上訴人尚須將
    該房地移轉登記予鍾秉閎，並無處分或設定負擔之權利，否
    則將給付違約金予乙○○，此觀婚姻協議書第4條自明，可
    見其間並無贈與或買賣系爭房地之意，核屬通謀虛偽意思表
    示，且違反公序良俗，依民法第87條、第72條之規定為無效
    。又系爭房地乃被上訴人有與乙○○繼續經營婚姻生活之意
    願下，乙○○始負移轉登記之義務，然被上訴人於訂約未幾
    ，即對乙○○提起妨害家庭告訴，顯無繼續經營婚姻之意，
    與婚姻協議書約定相違，自不應准許被上訴人之請求。再者
    ，被上訴人未受任何損害，其備位之訴請求損害賠償，亦乏
    所據等語為辯。
四、原審為被上訴人先位之訴全部勝訴判決，即判命上訴人就系
    爭房地於98年11月26日所為贈與契約之債權行為及所有權移
    轉之物權行為應予撤銷，丙○○○應將系爭房地於台北縣板
    橋地政事務所98年12月24日以贈與為原因之所有權登記予以
    塗銷，乙○○應將系爭房地所有權移轉登記於被上訴人。上
    訴人均提起上訴，聲明為：
    (一)丙○○○部分：
    1.原判決不利於丙○○○部分廢棄。
    2.上廢棄部分，駁回被上訴人在第一審之訴。
    (二)乙○○部分：
    1.原判決不利於乙○○部分廢棄。
    2.上廢棄部分，駁回被上訴人在第一審之訴及假執行之聲請
    3.如受不利之判決，願供擔保免為假執行。
    被上訴人則答辯聲明：上訴駁回。
五、被上訴人主張系爭房地原屬乙○○所有，非丙○○○所有而
    借用乙○○名義登記等語，為上訴人所否認，並以前詞置辯
    。經查：
    (一)按稱「借名登記」者，謂當事人約定一方將自己之財產以
      他方名義登記，而仍由自己管理、使用、處分，他方允就
      該財產為出名登記之契約，其成立側重於借名者與出名者
      間之信任關係，在性質上應與委任契約同視，倘其內容不
      違反強制、禁止規定或公序良俗者，固應賦予無名契約之
      法律上效力，並類推適用民法委任之相關規定。最高法院
      98年度台上字第990號裁判要旨參照。
    1.系爭土地、房屋依序於94年3月11日、94年3月23日以買賣
      為原因，登記為乙○○所有，固有土地及建物登記第二類
      謄本、台北縣房屋稅籍紀錄表、板橋地政事務所99年9 月
      17日北縣板地登字第0990015211號函等件可稽（見原審訴
      字卷第13、14、17、18、20頁，本院卷第125頁），惟上
      訴人辯稱系爭房地僅係以乙○○（原名鍾楊弘）名義締約
      購買，其頭期款、銀行貸款等悉由丙○○○並由丙○○○
      商請鍾楊明支付，且由丙○○○繳納地價稅、房屋稅及保
      管房地所有權狀，丙○○○始為該房地所有權人，乙○○
      祇係登記名義人等語，業據提出被上訴人所不爭執之土地
      及房屋預定買賣契約書、分期付款表、丙○○○之聯邦銀
      行存摺明細、各期款支票、鍾楊明之彰化商業銀行存摺明
      細、國泰世華銀行存摺明細、支票存款送款簿存根聯、代
      收款明細表、丙○○○之郵局儲金簿明細、地價稅及房屋
      稅收據、台灣土地銀行放款利息收據、國泰世華銀行匯出
      匯款回條、國泰人壽房貸繳息對帳單等件為證（見原審訴
      字卷第141至174、178至188頁，本院卷第16至36頁、78頁
      正面），核與證人即乙○○之兄甲○○於99年9月10日在
      本院所述：系爭房地之頭期款跟分期款都是我媽媽在張羅
      ，我有看到媽媽繳房貸的單據，爸爸、媽媽為了將來遺產
      稅考量，做節稅的理財規劃，所以將系爭房地登記在弟弟
      名下，我可以確定系爭房地是我媽媽買的，登記在乙○○
      名下等情相符（見本院卷第114頁正面），並經被上訴人
      於99年8月27日在本院自認：「簽訂協議書（即婚姻協議
      書）後，因為他媽媽繳頭期款，系爭房屋是他媽媽的，他
      沒有權利處分，事實上我們夫妻二人都沒有繳過系爭房屋
      的任何一筆貸款、利息、價金等」、「當時在律師事務所
      寫協議書時，乙○○有說他媽媽不可能同意把房子過戶給
      我，我與乙○○商量後同意房子過戶給我跟鍾秉閎各一半
      ，乙○○又說所有的權狀都在他媽媽那裡，他媽媽也不可
      能給他，他媽媽也不可能將房子過戶給我，協議書會寫將
      系爭不動產登記到我名下，是要給我一個保障，到鍾秉閎
      年滿二十五歲時，再登記給鍾秉閎，這樣他的爸爸、媽媽
      比較能夠接受，才有可能願意將不動產移轉登記給我」、
      「他媽媽因為出頭期款所以才要求保管所有的權狀」等語
      （見本院卷第78頁），足見被上訴人已知系爭房地為丙○
      ○○出資購買，屬丙○○○所有，乙○○對之無處分權。
      堪信上訴人前揭所辯及甲○○之證詞屬實。被上訴人空言
      否認甲○○證詞之真正，不足以採。準此，丙○○○基於
      與乙○○間之母子信任關係，約定將自己出資所購之系爭
      房地以乙○○名義登記，仍由自己保有房地之管理、使用
      、處分權，乙○○則允就系爭房地為出名登記，揆諸前揭
      說明，應認上訴人間就系爭房地存有借名登記契約，而其
      內容既無違強制、禁止規定或公序良俗，應可類推適用民
      法委任之關係定其法律效力。
    2.被上訴人雖稱：我不知丙○○○有匯款；乙○○未說房子
      不是他媽媽的，簽完協議書回家後，乙○○就說房子是他
      媽媽的，他沒法過戶給我；系爭房地確實係由乙○○自行
      購買云云（見本院卷第78頁正面、113頁反面、198頁），
      顯係撤銷前揭自認，核與民事訴訟法第279條第3項之規定
      不合，自不應准許其撤銷。另被上訴人主張依丙○○○所
      述系爭房地為丙○○○、鍾楊明夫妻共同出資所購，則該
      房地應屬丙○○○夫妻共有，顯與上訴人抗辯該房地為丙
      ○○○所有相矛盾云云（見本院卷第199頁），惟查丙○
      ○○已陳明系爭房地價款為其及其商請鍾楊明支付（見本
      院卷第168頁反面），而丙○○○商請鍾楊明支付價款，
      系爭房地歸丙○○○所有，乃其間夫妻財產之分配，鍾楊
      明既未曾出面爭執系爭房地產權之歸屬，被上訴人自無越
      廚代庖之餘地，尚難以鍾楊明偶有支付房地價款之情形，
      即遽謂丙○○○之陳述有矛盾，進而否認丙○○○為系爭
      房地之真正所有權人。又被上訴人稱其全程陪乙○○看房
      子以購置結婚住所，對系爭房地有殺價、裝潢，曾住進該
      屋，嗣因出租該屋而搬出，丙○○○始終未參與購屋行為
      ，自非該屋之所有人，而丙○○○夫妻代子乙○○繳納系
      爭房地價款之行為，並非罕見，未必即為借名登記契約，
      有可能出於贈與、借貸或其他法律關係云云（見本院卷第
      199、200頁），已為上訴人所否認（見本院卷第78頁反面
      、213頁），且乙○○與被上訴人係96年3月31日結婚，而
      系爭房地預訂買賣契約書則早於93年5月6日簽訂（見原審
      訴字卷第149、152頁，本院卷第20、21頁），期間相隔近
      3年，倘被上訴人陪同乙○○看屋即係做為婚後共同居住
      之用，衡情被上訴人應會分攤部分價款，惟被上訴人既自
      認其夫妻未支付系爭房地任何一筆價款、貸款及利息（見
      本院卷第78頁正面），顯與購屋自住之情形有別；參以被
      上訴人自96年4月11日起迄今均設籍在台北縣板橋市○○
      路○段174巷138號8樓之1（見本院卷第235頁），未與乙○
      ○同一戶籍，足徵其根本無意以系爭房地為雙方共同住所
      ，自遑論有購買之用意；再者，丙○○○倘無參與系爭房
      地之購買過程，殊無支付簽約金（自存摺轉帳支出42萬元
      、18萬元，再以支票方式繳付。見原審卷第147、153至
      157頁，本院卷第19、22、23頁），更無繳納往後各期價
      款與貸款本息之必要；況被上訴人與乙○○並未收取系爭
      房地出租之租金，益證乙○○對系爭房地無管理、使用及
      處分權。尤其，上訴人已承認其間就系爭房地存有借名登
      記契約，並有前揭事證可佐而堪認定，被上訴人自應就前
      開所稱上訴人間存有借名登記契約以外之其他法律關係，
      提出反證以實其說，乃上訴人迄未舉證，徒以其對乙○○
      、林凱惠提出通姦罪告訴後，乙○○旋於98年12月24日將
      系爭房地移轉登記予丙○○○，即臆測乙○○心虛，而否
      認上訴人間有借名登記契約（見本院卷第201頁），其上
      開主張，均乏所據。
    3.至證人李進誠（即婚姻協議書之見證律師）雖於99年6月2
      日在原審及於99年10月1日在本院結稱：乙○○於簽約過
      程中沒有表示系爭房地非其所有，而係丙○○○所有云云
      （見原審訴字卷第207頁反面，本院卷第160頁反面、161
      頁正面）。非惟為上訴人所否認（見原審訴字卷第208頁
      正面，本院卷第162頁正面），且與被上訴人所述「當時
      在律師事務所寫協議書時，乙○○有說他媽媽不可能同意
      把房子過戶給我，我與乙○○商量後同意房子過戶給我跟
      鍾秉閎各一半，乙○○又說所有的權狀都在他媽媽那裡，
      他媽媽也不可能給他，他媽媽也不可能將房子過戶給我，
      協議書會寫將系爭不動產登記到我名下，是要給我一個保
      障，到鍾秉閎年滿二十五歲時，再登記給鍾秉閎，這樣他
      的爸爸、媽媽比較能夠接受，才有可能願意將不動產移轉
      登記給我」等語相扞挌（見本院卷第78頁），已難採信。
      縱令李進誠為製作婚姻協議書而有使用電腦打字之必要，
      須進入辦公室，但李進誠既曾證稱乙○○夫妻拿出來手寫
      擬好之草稿，未完全涵蓋雙方之意思，故其依據雙方之意
      思，並有討論草稿上所未有之細節，打字完成後，再讓雙
      方看，乙○○擔心房子過戶後，被上訴人會處分，故其就
      加上一條，倘小孩25歲以前，被上訴人處分該房子，就要
      罰款1,000萬元等語（見原審訴字卷第207頁反面），復於
      99年10月1日在本院結稱第4條後段限制被上訴人處分系爭
      房地是乙○○要求之條件等語（見本院卷第161頁反面、
      162頁正面），足徵系爭房地並非乙○○所有，否則逕由
      乙○○移轉所有權予被上訴人即可，殊無限制被上訴人之
      處分權，更與雙方之子鍾秉閎無關，乙○○既依其與被上
      訴人之協商，要求在婚姻協議書第4條後段附加被上訴人
      於鍾秉閎年滿25歲時，應將該房地移轉登記予鍾秉閎之約
      定，李進誠並主動加上被上訴人在鍾秉閎25歲以前，倘私
      下就該房地為處分及設定負擔者，應賠償1,000萬元違約
      金予乙○○，並負詐欺刑責之約定，應認李進誠有參與乙
      ○○夫妻之協商過程，以製作婚姻協議書，乙○○所辯李
      進誠有聽到其夫妻協商之內容，其有告知李進誠系爭房地
      是丙○○○買的，其無法做處置等語，尚非子虛。是李進
      誠前揭所述乙○○未提及系爭房地為丙○○○所有云云，
      核與被上訴人自認之事實不符，自難採為有利於被上訴人
      之認定。
    (二)次按出名者違反借名登記契約之約定，將登記之財產為物
      權處分者，對借名者而言，即屬無權處分，除相對人為善
      意之第三人，應受善意受讓或信賴登記之保護外，如受讓
      之相對人係惡意時，自當依民法第118條無權處分之規定
      而定其效力，以兼顧借名者之利益。最高法院98年度台上
      字第76號裁判要旨參照。復按土地法第43條所謂登記有絕
      對效力，係為保護因信賴登記取得土地權利之第三人而設
      ，故登記原因無效或得撤銷時，在第三人未取得土地權利
      前，真正權利人對於登記名義人自仍得主張之。同院33年
      上字第4983號、40年台上字第1892號判例參照。
    1.承上所述，丙○○○將所有系爭房地借用乙○○名義登記
      ，其間存有借名登記契約，丙○○○為借名者，乙○○為
      出名者，並無權收取系爭房地出租之租金，丙○○○仍保
      有系爭房地之管理、使用、處分權，則乙○○與被上訴人
      於98年7月11日簽立婚姻協議書，其第4條約定：「乙○○
      願於簽立本協議書之日起七日內，應將台北縣板橋市縣○
      ○道○段270巷17號5樓之房地（即系爭房地），移轉登記
      給丁○○（即被上訴人）。原貸款由乙○○繼續繳納。丁
      ○○並應於鍾秉閎年滿二十五歲時，移轉登記給鍾秉閎。
      ……」，顯然乙○○違反借名登記契約之約定，欲將登記
      在其名下之系爭房地為處分。因丙○○○得知乙○○於98
      年8月10日以系爭房地權狀遺失向板橋地政事務所申請補
      發，乃於89年8月19日檢附原權狀正本向該所申請駁回乙
      ○○之補發申請獲准，旋於98年8月26日發函乙○○、被
      上訴人表明系爭房地為其出資購買，僅信託登記（嗣已改
      為借名登記，見本院卷第226頁反面）在乙○○名下等語
      ，又於98年11月27日發函乙○○重申其出資購買系爭房地
      ，要求即刻過戶予其等情，有被上訴人所不爭執之存證信
      函、乙○○戶口名簿、板橋地政事務所98年8月10日北縣
      板地登字第0980013274號函、98年8月19日北縣板地登字
      第09800 13898號函、丙○○○申請書等件可稽（見原審
      訴字卷第37、38、175至177頁，本院卷第37至42、50、51
      頁、78頁正面），足徵丙○○○不同意乙○○將系爭房地
      移轉登記予被上訴人。
    2.又土地法第43條規定，係為保護第三人起見，將登記事項
      賦予絕對真實之公信力，並非於保護交易安全之必要限度
      以外，剝奪真正權利人之權利。上訴人既承認就系爭房地
      存有借名登記契約，於其彼此間，自無以土地法第43條規
      定逕認出名者之乙○○係該借名系爭房地之真正權利人。
      至於欲受讓系爭房地之被上訴人既明知系爭房地為丙○○
      ○出資購買，屬丙○○○所有，乙○○對之無處分權等情
      ，已如上述，尚非信賴登記之善意第三人，更何況被上訴
      人並未取得系爭房地所有權，自不受土地法第43條規定之
      保護。依前開說明，真正權利人之丙○○○仍得對登記名
      義人之乙○○主張權利，請求將系爭房地所有權移轉登記
      予其。被上訴人所稱系爭房地既登記在乙○○名下，乙○
      ○即為系爭房地所有權人，其因信賴登記，依土地法第43
      條規定，應受保護云云，為無可採。
    3.依土地登記規則第156條規定：「本規則所需登記書表簿
      冊圖狀格式及其填載須知，由中央地政機關定之。」，而
      內政部定頒之「土地登記申請書」，關於申請登記事由「
      所有權移轉登記」，其登記原因僅列有「買賣」、「贈與
      」、「繼承」、「分割繼承」、「拍賣」、「共有物分割
      」6項，並無「借名」或「終止借名」之登記原因（見本
      院卷第151頁）。本件系爭房地原為預售屋，由丙○○○
      出資借用乙○○名義締約購買，嗣地主陳金鐘及建商馥華
      開發建設股份有限公司（原名馥華生活科技股份有限公司
      ）將成屋後之系爭房地直接登記在乙○○名下，有板橋地
      政事務所99年9月17日北縣板地登記字0990015211號函附
      登記申請書及附件可稽（見本院卷第125、136至147頁）
      ，雖丙○○○、乙○○間就系爭房地存有借名登記契約，
      但丙○○○依借名登記契約類推適用民法委任之規定，不
      論以民法第541條第2項規定，請求乙○○將系爭房地所有
      權移轉登記予其，或終止借名登記契約後，請求乙○○返
      還該借名之系爭房地，揆之上開說明，其等均無法以「借
      名」或「終止借名」為登記原因辦理系爭房地所有權移轉
      登記，則乙○○以「贈與」為登記原因，將系爭房地所有
      權移轉登記予丙○○○，縱該「贈與」為其間虛偽意思表
      示，惟既隱藏借名登記契約之法律行為，依民法第87條第
      2項規定，適用該法律行為之規定，仍達到將系爭房地所
      有權返還予丙○○○之目的，並非無效。被上訴人徒以乙
      ○○將系爭房地以贈與為原因移轉登記予丙○○○，而否
      認上訴人間存有借名登記契約云云（見本院卷第200頁）
      ，亦無足取。
六、先位之訴部分：
    (一)被上訴人主張依民法第244條第1、4項規定，撤銷上訴人
      間以贈與為原因移轉系爭房地所有權之債權、物權行為，
      丙○○○應塗銷系爭房地以贈與為原因之所有權登記等語
      ，為上訴人所否認。經查：
    1.按債務人所為之無償行為，有害及債權者，債權人得聲請
      法院撤銷之，並聲請命受益人或轉得人回復原狀。民法第
      244條第1、4項分別定有明文。本件系爭房地之真正權利
      人為丙○○○，僅係借用乙○○名義登記，其間存有借名
      登記契約，是系爭房地非屬乙○○之責任財產，自非乙○
      ○全體債權人之總擔保，則乙○○未依婚姻協議書第4條
      前段約定，於98年7月11日簽立該協議書之日起7日內，將
      系爭房地所有權移轉登記予被上訴人，另以贈與為原因，
      將系爭房地所有權移轉登記予丙○○○，核係隱藏返還借
      名不動產之義務，難謂有何減少其財產之可言，被上訴人
      自無從依上開規定，聲請法院撤銷上訴人間就系爭房地所
      為贈與之債權、物權行為，更遑論聲請命丙○○○回復原
      狀即塗銷系爭房地以贈與為原因之所有權登記。至乙○○
      對被上訴人未履約而有債務不履行之情形，詳下列備位之
      訴部分，於此不贅述。
    2.次按債務人之行為非以財產為標的，或僅有害於以給付特
      定物為標的之債權者，不適用民法第244條第1、2項之規
      定，同法第244條第3項亦有明文。又民法第244條第1、2
      項規定之撤銷權，係以保障全體債權人之利益為目的，非
      為確保特定債權所設，債務人所為之無償行為或有償行為
      ，僅有害於以給付特定物為標的之債權者，債權人不得聲
      請法院撤銷。最高法院94年度台上字第645號、95年度台
      上字第1908號裁判要旨參照。本件被上訴人僅以乙○○未
      依婚姻協議書第4條前段約定，將系爭房地所有權移轉登
      記予其，而另行贈與丙○○○（隱藏返還借名不動產之意
      ），即主張有害及以給付特定物即系爭房地為標的之債權
      ，依前揭說明，被上訴人仍不得聲請法院撤銷上訴人間就
      系爭房地所為贈與之債權、物權行為，亦無從依同條第4
      項規定聲請命丙○○○塗銷系爭房地以贈與為原因之所有
      權登記。
    (二)被上訴人雖主張乙○○應依婚姻協議書第4條約定，將系
      爭房地所有權移轉登記予其云云，惟按債之關係發生後給
      付不能者，無論其不能之事由如何，債權人均不得請求債
      務人為原定之給付，此觀於民法第225條及第226條之規定
      自明。最高法院31年上字第391號判例參照。本件被上訴
      人與乙○○就移轉系爭房地所有權乙事，僅定有上開特定
      給付之債權契約，而乙○○於債之關係發生後，已在98年
      12月24日將系爭房地所有權移轉登記予丙○○○，因被上
      訴人無從依民法第244條第1項規定訴請撤銷，且不得請求
      丙○○○塗銷是項登記，乙○○對被上訴人有給付不能之
      情形，依前揭說明，無論乙○○給付不能之事由為何，被
      上訴人均不得請求乙○○為原定之特定給付。是被上訴人
      此部分之主張，亦無可取。
七、備位之訴部分：
    被上訴人主張乙○○已無法依婚姻協議書第4條約定履行，
    自應依民法第226條規定，給付其相當於該房地價值之損害
    賠償4,901,300元等語，為乙○○所否認。經查：
    (一)乙○○雖辯稱被上訴人常與其爭吵，並以鍾秉閎之安危及
      離婚為脅，要求其將系爭房地過戶予其，其不得已，始簽
      立婚姻協議書，詎被上訴人竟違反婚姻協議書第6條約定
      ，於98年8月間以其以往外遇證據，對其及訴外人林凱惠
      提出通姦罪告訴，其顯係受被上訴人之詐欺、脅迫始簽立
      婚姻協議書云云，惟查：
    1.按因被詐欺或脅迫而為意思表示者，表意人得撤銷其意思
      表示，民法第92條第1項前段定有明文。所謂詐欺，係指
      欲相對人陷於錯誤，故意示以不實之事，令其因錯誤而為
      意思之表示；所謂因被脅迫而為意思表示，係指因相對人
      或第三人以不法危害之言語或舉動加諸表意人，使其心生
      恐怖，致為意思表示而言（最高法院18年上字第371號判
      例、95年度台上字第2948號裁判要旨參照）。又當事人主
      張其意思表示係因被詐欺或脅迫而為之者，應就其被詐欺
      或被脅迫之事實，負舉證之責任（同院21年上字第2012號
      、44年台上字第75號判例參照）。本件被上訴人既否認有
      詐欺乙○○簽立婚姻協議書，亦無對鍾秉閎做不利於生命
      之事，更無脅迫乙○○或做自殺之事，乙○○自應就被上
      訴人如何欲其陷於錯誤，故意示以不實之事，令其因錯誤
      而為簽約之意思表示，或被上訴人如何以不法危害，使其
      心生恐怖，而為不自由簽約之意思表示，負舉證之責。
    2.乙○○所指被上訴人對其施用詐術及脅迫等節，固據提出
      剪刀及地板幾點紅色痕跡之照片彩印、檢察官不起訴處分
      書、聲請簡易判決處刑書、告訴暨聲請調查證據狀、刑事
      判決等件為證（見原審訴字卷第87、189至191頁，本院卷
      第179至191、230至234頁），但查：
      (1)證人李進誠於99年6月2日在原審結稱：乙○○、被上訴
        人於98年7月11日在戊○○律師事務所，大概是說女方
        發現男方有外遇，要簽一個婚姻協議，讓女方有保障，
        因提出之草稿有塗改過，未完全涵蓋雙方之意思，我就
        幫他們依草稿用打字的，內容是依據雙方之意思作成，
        且有討論草稿上所未有之細節，他們看過才簽名蓋章，
        乙○○在過程中絕對沒有受到任何的意思不自由，並有
        表示他很愛被上訴人及家庭，才願意簽協議書，亦答應
        要照契約內容來做，乙○○在條約第4條文字七日之後
        ，又用手寫了「應」字，來強調他一定會履行將系爭房
        地過戶給被上訴人，但他擔心房地過戶後，被上訴人會
        處分，故我就加了1條，倘小孩25歲以前，被上訴人處
        分該房子，就要罰款1,000萬元等語（見原審訴字卷第
        207頁反面），並於99年10月1日在本院結稱：乙○○在
        加寫婚姻協議書第4條七日內之後「應」字時，沒有意
        思不自由，我看他當時很有誠意維持婚姻及家庭，第4
        條後段限制被上訴人處分系爭房地及第6條不得追訴乙
        ○○外遇，都是乙○○要求之條件等語（見本院卷第
        161頁反面、162頁正面），並為乙○○所不爭執（見本
        院卷第162頁正面），堪予採信。
      (2)由上開照片彩印，無法證明被上訴人持剪刀要脅乙○○
        將系爭房地過戶予其之事實，至於被上訴人與乙○○發
        生爭吵，或係被上訴人不滿乙○○有外遇，或係激烈溝
        通夫妻間、家庭問題等等，不一而足，尚難遽認即屬脅
        迫行為。雖乙○○於原審聲請傳喚其父鍾楊明、母丙○
        ○○、兄甲○○、姊韓淑娟、姊夫陳致富等人，欲證明
        被上訴人曾有言語威脅等情，惟鍾楊明等人既未與乙○
        ○夫妻同住，復未於乙○○夫妻簽訂婚姻協議書時在場
        ，核無訊問之必要。又乙○○已自認其與被上訴人於98
        年7月11日各擬婚姻協議書草稿，持往戊○○律師事務
        所，嗣由李進誠採用被上訴人之版本寫成婚姻協議書等
        語（見原審訴字卷第85頁），顯見乙○○有決定其草稿
        內容之自由，否則，雙方祇須提出被上訴人所擬草稿予
        李進誠即足。況被上訴人自98年7月18日乙○○未依約
        移轉系爭房地所有權迄今逾1年，未見被上訴人有對乙
        ○○、鍾秉閎為何種不理性之危害行為，或提出離婚訴
        訟，客觀上無從認定乙○○有受脅迫之情。
      (3)乙○○所辯其係受被上訴人詐欺而簽屬婚姻協議書乙節
        ，無非以被上訴人稱其倘將系爭房地過戶予伊，即不再
        追究其以往外遇事證，雙方可過幸福平靜之生活，詎其
        簽署協議書後，被上訴人竟仍吵鬧，並對其與林凱惠提
        出通姦罪告訴等情，為其論據。然婚姻協議書首揭已明
        載「雙方均有繼續經營婚姻生活之意願」等字，核與第
        1條、第5條約定乙○○不得再與被上訴人以外之女子有
        外遇，否則鍾秉閎之監護權歸被上訴人，乙○○並賠付
        被上訴人精神慰撫金500萬元，被上訴人並可任意處分
        系爭房地等維護婚姻之意旨相符，難謂婚姻協議書之內
        容有何不當或欺罔乙○○之處。況乙○○在婚姻協議書
        第4條文字「七日內」之後，以手寫「應」字在移轉系
        爭房地予被上訴人等字之前，且同條後段亦載有被上訴
        人倘於鍾秉閎年滿25歲前，私下處分系爭房地或設定負
        擔，應給付違約金1,000萬元予乙○○之約款（見原審
        調字卷第8頁），益證婚姻協議書無失衡之情形。雖婚
        姻協議書第6條約定：「於簽立本協議書後，丁○○不
        得再追究以往乙○○外遇證據，以求平靜生活。」（見
        同上頁），被上訴人仍於98年9月11日以98年7月11日簽
        立婚姻協議書以前乙○○與林凱惠外遇事證，對渠等提
        出通姦罪告訴，有被上訴人之告訴暨聲請調查證據狀可
        稽（見本院卷第179至188頁，外放板橋地檢署98年度他
        字第5926號妨害家庭案卷影本），惟此乃因被上訴人認
        為乙○○於簽約後，未依約於98年7月18日將系爭房地
        所有權移轉登記予其，且繼續與林凱惠聯絡，始提出刑
        事告訴，有檢察官聲請簡易判決處刑書足憑（見原審訴
        字卷第216至218頁），縱令被上訴人此舉違反婚姻協議
        書第6條之約定，亦難認有何詐欺情事。
      (4)此外，乙○○未再舉證以實其說，其所辯各節，自難採
        信。是乙○○依民法92條第1項規定，以其受被上訴人
        之詐欺、脅迫而簽立婚姻協議書，於99年5月5日以原審
        答辯(三)狀向被上訴人為撤銷簽約之意思表示云云（見原
        審訴字卷第124頁），洵乏所據。
    (二)乙○○另抗辯被上訴人違反婚姻協議書第6條約定，以其
      與林凱惠之外遇事證，對其提出通姦罪告訴，自屬可歸責
      被上訴人之原因，致完全無法達成婚姻協議書首要「繼續
      經營婚姻生活」、「平靜生活」之目的，被上訴人之違約
      又無補正之可能，顯已陷於給付不能，爰依民法第226條
      第1項、第256條規定，以99年1月27日原審答辯(一)狀向被
      上訴人解除婚姻協議書之意思表示等語（見原審訴字卷第
      34、35頁），固據提出檢察官不起訴處分書、聲請簡易判
      決處刑書、告訴暨聲請調查證據狀、刑事判決等件為證（
      見原審訴字卷第189至191頁，本院卷第179至191、230至
      234頁），惟查乙○○未依婚姻協議書第4條約定，於98年
      7月18 日以前將系爭房地移轉登記予被上訴人，有違約情
      事在先，被上訴人於98年9月11日對乙○○與林凱惠提出
      通姦罪告訴，發生違反婚姻協議書第6條約定在後，且解
      除權之行使，屬於不違約一方（最高法院50年台上字第
      1883號判例參照），乙○○自不得據以解除婚姻協議書。
    (三)乙○○復辯稱婚姻協議書第4條關於移轉系爭房地所有權
      予被上訴人之約定，屬於贈與之性質，爰依民法408條第1
      項及416條第1項第1款規定，予以撤銷等語，非惟為被上
      訴人所否認，且查婚姻協議書第4條全文係記載：「乙○
      ○願於簽立本協議書之日起七日內，應將台北縣板橋市縣
      ○○道○段270巷17號5樓之房地，移轉登記給丁○○。原
      貸款由乙○○繼續繳納。丁○○並應於鍾秉閎年滿二十五
      歲時，移轉登記給鍾秉閎。如在此之前，丁○○私下處分
      、買賣或設定負擔，應處懲罰性違約金壹仟萬元給乙○○
      ，並應負詐欺刑責」（見原審調字卷第7、8頁），其前段
      固約定乙○○應於98年7月18日將系爭房地移轉登記予被
      上訴人，惟其後段同時限制被上訴人對系爭房地之處分權
      ，並約定應於鍾秉閎年滿25歲時，再將系爭房地移轉登記
      予鍾秉閎，顯然被上訴人並非終局的享有該房地所有權，
      核與民法第406條所定無償給與被上訴人系爭不動產之贈
      與有間。再者，乙○○自認婚姻協議書之首要目的在「繼
      續經營婚姻生活」、「平靜生活」等語（見原審訴字卷第
      34頁），核與證人李進誠所述被上訴人發現乙○○外遇，
      要簽立婚姻協議書，讓被上訴人有保障等情相符（見原審
      訴字卷第207頁反面），且觀之婚姻協議書第1條、第3條
      、第5條約定，均含有避免乙○○發生外遇之用意，堪認
      乙○○與被上訴人係為繼續平靜之婚姻生活，始簽立婚姻
      協議書，並各負前開義務，自難徒以婚姻協議書第4條前
      段約定乙○○將系爭房地所有權移轉登記予被上訴人，不
      問其後段約定及婚姻協議書之目的，即遽謂該約定為贈與
      契約。是婚姻協議書第4條約定既非贈與契約，則乙○○
      依民法債編第4節贈與之第408條第1項、第416條第1項第1
      款規定，撤銷該約定，亦屬無據。
    (四)上訴人均辯稱依婚姻協議書第4條約定，系爭房地所有權
      於鍾秉閎年滿25歲以前，僅係暫時借名登記在被上訴人名
      下，被上訴人不得自由處分，乙○○既基於回復丙○○○
      對系爭房地所有權之意思，返還該房地予丙○○○，而拒
      絕移轉登記予被上訴人，自足以表示乙○○已按借名登記
      契約類推適用民法第549條第1項規定，終止其與被上訴人
      間借名登記約定，自無負前開移轉登記之義務等語（見本
      院卷第47、171頁反面、172頁正面、177頁），為被上訴
      人所否認。經查：
    1.婚姻協議書第4條固約定乙○○先將系爭房地移轉登記予
      被上訴人，被上訴人應於鍾秉閎年滿25歲時，再將該房地
      移轉登記予鍾秉閎，在此之前，被上訴人不得對該房地處
      分或設定負擔，似指被上訴人僅暫時取得該房地所有權而
      已。但緊接第5條並約定：「雙方婚姻在乙○○無上開第
      一條所述有外遇懷疑之情況下，丁○○不得出售或任意處
      分該房地；反之乙○○如有上開有外遇之可疑，則被上訴
      人均不受約束，可自由買賣、處分該房地。……」（見原
      審調字卷第8頁），自係就上開限制為除外約定；換言之
      ，乙○○如有婚姻協議書第1條所載之外遇可疑時，被上
      訴人即得處分該房地，仍可終局享有該房地所有權，並為
      乙○○所是認（見本院卷第48頁），足見乙○○與被上訴
      人就該房地並非純屬借名登記關係，更何況乙○○根本未
      將該房地移轉登記予被上訴人，自與借名登記不同，是上
      訴人所辯乙○○與被上訴人間有借名登記契約云云，不足
      以採。
    2.被上訴人主張其於簽訂婚姻協議書後，自98年8月間起，
      又陸續發見乙○○與林凱惠間以曖昧簡訊聯絡，乃提出刑
      事通姦罪告訴等語，業據提出乙○○所不爭執之簡訊翻拍
      照片、檢察官聲請簡易判決處刑書等件為證（見原審訴字
      卷第65至74、216至218頁），並有98年9月11日告訴暨聲
      請調查證據狀、刑事判決可佐（見本院卷第179至191、
      230至234頁，外放妨害家庭案偵查卷影本），即合於婚姻
      協議書第1條所載外遇可疑之情形（見原審調字卷第7頁）
      。依前揭說明，倘乙○○已將該房地移轉登記予被上訴人
      ，應認被上訴人自98年8月間起，即終局完全享有該房地
      之所有權，並可自由處分之。然乙○○未曾將該房地移轉
      登記予被上訴人，其間並無借名登記契約，甚且乙○○於
      98年12月24日將該房地移轉登記予丙○○○，顯係拒絕履
      行婚姻協議書第4條約定之義務，而構成債務不履行之情
      形，殊無類推適用民法第549條規定隨意終止該約定之可
      言。是上訴人所辯婚姻協議書第4條約定業經乙○○終止
      云云，亦無足取。
    (五)上訴人又辯稱婚姻協議書第4條、第5條約定，有悖於公序
      良俗，依民法第72條規定為無效等語（見本院卷第172頁
      、212、213頁），為被上訴人所否認。經查：
    1.按民法第72條所謂法律行為有背於公共秩序或善良風俗者
      無效，乃指法律行為本身違反國家社會一般利益及道德觀
      念而言。至構成法律行為要素之意思表示，倘因被脅迫所
      為時，依照民法第92條規定，僅得由表意人撤銷其意思表
      示，並非當然無效（最高法院60年台上字第584號、69年
      台上字第2603號判例參照）。又法律行為之緣由或動機，
      若未表現於外而成為標的之一部者，縱該緣由或動機有背
      於公共秩序或善良風俗，與法律行為之效力，尚不生影響
      （同院79年度台上字第1712號裁判要旨參照）。而法律行
      為是否違反公序良俗，則應就法律行為之內容，附隨情況
      ，以及當事人之動機、目的及其他相關因素綜合判斷之（
      同院83年度台上字第1530號裁判要旨參照）。
    2.承上所述，乙○○與被上訴人為繼續經營婚姻，確保乙○
      ○無外遇可疑事件發生，在李進誠律師見證下簽定婚姻協
      議書，依其第4條、第5條約定觀之，乙○○將於立約後7
      日內將系爭房地移轉登記予被上訴人，被上訴人再於鍾秉
      閎年滿25歲時，將該房地移轉登記予鍾秉閎，被上訴人於
      此期間，不得處分該房地或設定負擔，否則將給付違約金
      1,000萬元予乙○○，及負刑事責任，惟被上訴人於乙○
      ○有外遇之可疑時，即終局取得該房地所有權，並得自由
      處分該房地，顯已兼顧夫妻雙方之利害，況其等締約之目
      的，在維持婚姻平靜生活及正常人倫關係，並無就身分行
      為附條件，且其間夫妻身分關係，更無因此財產之約定而
      陷於不確定狀態，尤其夫妻本應互負忠誠義務，有配偶而
      與人通姦之行為，足以破壞夫妻間之共同生活，乃法所不
      許，約定不發生外遇事件自係對配偶及家庭之忠誠表現及
      基本責任，上開約定殊無對乙○○造成不當之壓力，堪稱
      合理。縱令乙○○僅為該房地之登記名義人，丙○○○始
      為該房地之實際所有人，但仍無礙乙○○與被上訴人所簽
      訂婚姻協議書之債權契約效力，即使乙○○與被上訴人約
      定以該房地作為乙○○不外遇之擔保，乙○○並向板橋地
      政事務所申請補給權狀，將有侵害丙○○○權利之虞，亦
      係乙○○為履行婚姻協議書約定之義務所為，究與國家社
      會一般利益無關，更與一般道德觀念無涉。依前揭說明，
      被上訴人與乙○○所訂婚姻協議書第4、5條之約定，其等
      動機、目的或緣由，縱有侵占丙○○○財產之虞，亦非其
      等締約之法律行為本身有違反國家社會一般利益及道德觀
      念，自無違背公序良俗之情形。是上訴人所辯前開約定，
      依民法72條規定而無效云云，要無可採。
    (六)至丙○○○所辯婚姻協議書乃乙○○與被上訴人通謀虛偽
      所簽訂，依民法第87條第1項規定無效乙節，非惟為被上
      訴人所否認，且與證人李進誠前揭可採之證述不符，況查
      第三人主張表意人與相對人通謀而為虛偽意思表示者，該
      第三人應負舉證之責（最高法院48年台上字第29號判例參
      照），丙○○○迄未舉證證明乙○○與被上訴人間通謀虛
      偽簽訂婚姻協議書之事實，其前揭所辯，亦屬無據。
    (七)末按因可歸責於債務人之事由，致給付不能者，債權人得
      請求賠償損害。而損害賠償，除法律另有規定或契約另有
      訂定外，應以填補債權人所受損害及所失利益為限。民法
      第226條第1項、第216條第1項分別定有明文。又當事人已
      證明受有損害而不能證明其數額或證明顯有重大困難者，
      法院應審酌一切情況，依所得心證定其數額。民事訴訟法
      第222條第2項亦有明文。
    1.承上所述，乙○○依前揭婚姻協議書第4條前段約定，應
      將系爭房地所有權移轉登記予被上訴人，惟該約定僅係債
      權契約，與移轉移轉所有權之契約不同，乙○○對於該房
      地，不以有處分權為必要（最高法院37年上字第7645號判
      例參照），自不因乙○○非該房地之實際所有人，僅係登
      記名義人，而影響該約定之效力。因被上訴人於簽訂婚姻
      協議書後，又發現乙○○有外遇可疑情事，倘乙○○已依
      婚姻協議書第4條約定履行，被上訴人即可依第5條約定，
      終局取得該房地所有權。惟乙○○於本件訴訟中，另為履
      行其返還借名登記物之義務，逕於98年12月24日將該房地
      移轉登記予丙○○○，自屬可歸責於乙○○之事由，致對
      被上訴人給付不能。揆諸前揭說明，被上訴人因此不能取
      得該房地所有權，即無法享受該房地增值之利益，自得請
      求乙○○賠償其所受之損害，雖被上訴人不能確實證明其
      受損數額，惟本院仍得審酌一切情況，依所得心證定其數
      額。
    2.爰參酌該房屋坐落台北縣板橋市縣○○道○段270巷內鋼筋
      混凝土造地上13層大樓之第5層，該大樓於94年1月28日建
      築完成，距98年12月24日之屋齡約4年11月，於94年3月23
      日登記時，其主建物面積85.86平方公尺、附屬建物陽台
      面積10.84平方公尺，合計96.7平方公尺，折合約29.25坪
      （1平方公尺等於0.3025坪），而丙○○○借用乙○○名
      義於93年5月6日購買該房地，不計房屋售價部分，土地總
      價即達434萬元，復能以該房地向國泰人壽保險股份有限
      公司設定本金最高限額588萬元之抵押權（貸款本息仍由
      丙○○○支付，已如前述），有土地登記謄本、土地及房
      屋預定買賣契約書可稽（見原審訴字卷第17頁，本院卷第
      16、19頁），足徵該房地當時應有四、五百萬元之市價。
      又依上訴人所不爭執之98年12月4日信義房屋成交行情系
      統表分析（見原審訴字卷第15、16頁），以系爭房地附近
      大樓房型、屋齡不逾5年之如附表二所示房屋成交價觀之
      ，取其每坪單價平均數263,355元，算得系爭房地約值7,7
      03,174元（263,355×29.25≒7,703,174；元以下四捨五
      入，下同）；縱係與系爭房地門牌同在台北縣板橋市縣○
      ○道○段上之已成交公寓型房屋，姑不論其樓層均在5層以
      下、多屬屋齡約30年之老舊住宅，物件較系爭房地為差之
      如附表三所示房屋成交價觀之，其每坪單價平均數約173,
      849元，算得系爭房地價值，亦高達5,085,083元（173,84
      9×29.25≒5,085,083），可見系爭房地於98年12月之市
      價約在508萬元至770萬元之間。再參以房價節節高升，台
      北縣升格為新北市，後市更看好等情，應認系爭房地之交
      易價值至少有500萬元以上，被上訴人既願僅按4,901,300
      元請求賠償，對乙○○更為有利，自無不許。準此，乙○
      ○應賠償被上訴人4,901,300元，以替補系爭房地因不能
      移轉登記之損害。
    3.上訴人雖辯稱該房地僅係暫時登記在被上訴人名下，被上
      訴人未舉證證明該房地無法過戶受有何實際損害，且該房
      地設定本金最高限額588萬元之抵押權，已逾4,901,300元
      ，殘值為負數，足證被上訴人未因該房地之不能移轉，而
      受有損害云云，顯係故意忽略婚姻協議書第4條所定該房
      屋之貸款繼續由乙○○繳納，及第5條所定解除被上訴人
      不得處分該房地之限制，尤其被上訴人係因乙○○拒絕履
      約移轉該房地所有權，而請求債務不履行損害賠償，核與
      該房地設定抵押貸款無關，是上訴人前揭所辯，洵無足取
      。
八、從而，被上訴人先位依民法第244條第1、4項規定，請求撤
    銷上訴人間於98年11月26日就系爭房地所為贈與契約之債權
    行為及所有權移轉之物權行為，丙○○○應塗銷系爭房地於
    板橋地政事務所98年12月24日以贈與為原因之所有權登記，
    併依婚姻協議書第4條約定，請求乙○○應將系爭房地所有
    權移轉登記予其，為無理由，不應准許。至被上訴人備位依
    民法第226條規定，請求乙○○給付4,901,300元與自變更聲
    明狀繕本送達翌日即99年3月17日起至清償日止（見原審訴
    字卷第77頁），按年利率5%計算之利息，為有理由，應予准
    許（民法第229條第2項規定參照）；被上訴人與乙○○復陳
    明願供擔保，分別聲請宣告假執行及免為假執行，核無不合
    ，爰分別酌定相當擔保金額准許之。又訴之客觀預備合併，
    法院如認先位之訴為無理由，而預備之訴為有理由時，就預
    備之訴固應為原告勝訴之判決，惟對於先位之訴，仍須於判
    決主文記載駁回該部分之訴之意旨（最高法院83年台上字第
    787號判例參照）。原審就先位之訴為上訴人敗訴之判決，
    尚有未洽，上訴意旨指摘原判決不當，求予廢棄改判，為有
    理由，依上開說明，爰由本院予以廢棄，改判如主文第二項
    所示，並就備位之訴部分，自為判決如主文第三、五項所示
    。又本件事證已臻明確，兩造其餘之攻擊或防禦方法及未經
    援用之證據，經本院斟酌後，認為不足以影響本判決之結果
    ，自無逐一詳予論駁之必要，併此敘明。
九、據上論結，本件先位上訴人之上訴，為有理由；被上訴人備
    位之訴為有理由，爰判決如主文。
中    華    民    國    99    年    12    月    21    日
                    民事第十七庭
                       審判長法  官  藍文祥
                             法  官  吳燁山
                             法  官  張競文
正本係照原本作成。
如不服本判決，應於收受送達後20日內向本院提出上訴書狀，其
未表明上訴理由者，應於提出上訴後20日內向本院補提理由書狀
（均須按他造當事人之人數附繕本）上訴時應提出委任律師或具
有律師資格之人之委任狀；委任有律師資格者，另應附具律師資
格證書及釋明委任人與受任人有民事訴訟法第466條之1第1項但
書或第2項（詳附註）所定關係之釋明文書影本。如委任律師提
起上訴者，應一併繳納上訴審裁判費。
中    華    民    國    99    年    12    月    22    日
                              書記官  章大富
附註：
民事訴訟法第466條之1（第1項、第2項）：
對於第二審判決上訴，上訴人應委任律師為訴訟代理人。但上訴
人或其他法定代理人具有律師資格者，不在此限。
上訴人之配偶、三親等內之血親、二親等內之姻親，或上訴人為
法人、中央或地方機關時，其所屬專任人員具有律師資格並經法
院認為適當者，亦得為第三審訴訟代理人。
┌────────────────────────────────────┐
│附表一                                                                  │
├────────────────────────────────────┤
│土地                                                                    │
├─┬──────────────────┬─┬────┬────────┤
│編│  土      地      坐      落        │地│面    積│   權     利    │
│  ├───┬────┬──┬──┬───┤  ├────┤                │
│號│縣  市│鄉鎮市區○ 段 ○○段│地  號│目│平方公尺│   範     圍    │
├─┼───┼────┼──┼──┼───┼─┼────┼────────┤
│１│臺北縣│板橋市  │光仁│    │16    │建│4,085   │100000分之400   │
│  │      │        │    │    │      │  │        │                │
│  ├───┼────┴──┴──┴───┴─┴────┴────────┤
│  │備考  │贈與原因發生日期98年11月26日、所有權移轉登記日期98年12月24日│
│  │      │                                                            │
├─┴───┴──────────────────────────────┤
│建物                                                                    │
├──┬───────┬─────────┬───────────┬───┤
│    │              │建築式樣主要建築材│ 建物面積（平方公尺） │權 利 │
│    │基  地  坐  落│料及房料及房屋層數├───────────┤      │
│建號│--------------│                  │樓    層    面    積  │      │
│    │建  物  門  牌│                  │                      │      │
│    │              │                  │合                計  │範 圍 │
├──┼───────┼─────────┼───────────┼───┤
│9260│臺北縣板橋市光│鋼筋混凝土造13層樓│5 樓層：85.86         │全 部 │
│    │仁段16地號    │房                │陽台面積：10.84       │      │
│    │--------------│                  │（另含共有部分建號9404│      │
│    │臺北縣板橋市縣│                  │及9408建號）          │      │
│    │民大道3段270巷│                  │                      │      │
│    │17號5樓       │                  │                      │      │
├──┼───────┴─────────┴───────────┴───┤
│備考│贈與原因發生日期98年11月26日、所有權移轉登記日期98年12月24日      │
└──┴─────────────────────────────────┘
┌────────────────────────────────────────┐
│附表二                                                                          │
├───────────────┬───┬─────┬───┬────┬─────┤
│房屋地址（略載）              │建坪  │樓高/樓別 │屋齡  │成交價  │每坪單價  │
├───────────────┼───┼─────┼───┼────┼─────┤
│台北縣板橋市○○路○段2-50號  │47.22 │13/8      │3.8年 │890萬元 │188,479元 │
├───────────────┼───┼─────┼───┼────┼─────┤
│台北縣板橋市○○街1-49號      │42.60 │12/7      │0.9年 │1260萬元│295,775元 │
├───────────────┼───┼─────┼───┼────┼─────┤
│台北縣板橋市○○街2-50號      │39.46 │8/3       │3.9年 │1050萬元│266,092元 │
├───────────────┼───┼─────┼───┼────┼─────┤
│台北縣板橋市○○路○段401-449號│49.27 │14/11     │1.6年 │1185萬元│240,511元 │
├───────────────┼───┼─────┼───┼────┼─────┤
│台北縣板橋市○○路○段401-449號│58.27 │14/7      │1.5年 │1550萬元│266,003元 │
├───────────────┼───┼─────┼───┼────┼─────┤
│台北縣板橋市○○街152-200號   │45.97 │13/5      │2.2年 │1486萬元│323,254元 │
├───────────────┴───┴─────┴───┴────┴─────┤
│平均單價：（188,479+295,775+266,092+240,511+266,003+323,254）÷6≒263,355元；元 │
│以下四捨五入                                                                    │
└────────────────────────────────────────┘
┌────────────────────────────────────────┐
│附表三                                                                          │
├───────────────┬───┬─────┬───┬────┬─────┤
│房屋地址（略載）              │建坪  │樓高/樓別 │屋齡  │成交價  │每坪單價  │
├───────────────┼───┼─────┼───┼────┼─────┤
│台北縣板橋市縣○○道○段1-49號 │27.04 │5/4       │29.9年│410萬元 │151,627元 │
├───────────────┼───┼─────┼───┼────┼─────┤
│台北縣板橋市縣○○道○段1-49號 │19.86 │4/4       │0.0年 │342萬元 │172,205元 │
├───────────────┼───┼─────┼───┼────┼─────┤
│台北縣板橋市縣○○道○段2-50號 │27.27 │5/3       │29.3年│558萬元 │204,620元 │
├───────────────┼───┼─────┼───┼────┼─────┤
│台北縣板橋市縣○○道○段2-50號 │23.96 │4/3       │34.7年│400萬元 │166,945元 │
├───────────────┴───┴─────┴───┴────┴─────┤
│平均單價：（151,627+172,205+204,620+166,945）÷4≒173,849元；元以下四捨五入）   │
└────────────────────────────────────────┘


司法院資訊處製作；財團法人民間司法改革基金會備份。
